【裁判字號】    98,易,30
【裁判日期】    980311
【裁判案由】    詐欺
【裁判全文】
臺灣桃園地方法院刑事判決              98年度易字第30號
                                      98年度訴字第172 號
公  訴  人  臺灣桃園地方法院檢察署檢察官
被      告  丙○○
上列被告因詐欺案件，經檢察官提起公訴（97年度偵字第19616
號）及追加起訴（98年度蒞字1300號、98年度蒞追第2 號 )，本
院判決如下︰
    主  文
丙○○共同犯行使偽造公文書罪，處有期徒刑壹年，扣案如附表
所示之物，均沒收之。
    事  實
一、緣丙○○明知某真實姓名年籍不詳自稱「BOSS」、「王文和
    檢察官」、「賴利發」之成年男子係屬詐欺取財集團，其方
    式係由該詐欺集團之成員分工完成電話詐騙被害人，並指定
    被害人前往特定地點交付款項後，再由「BOSS」以無線電或
    電話聯絡車手前往取款，並以所使用之行動電話0000000000
    號、無線電話作為聯絡之用；於民國97年8 月29日中午12時
    許，該「BOSS」所屬詐欺集團之成員以未顯示號碼之電話撥
    打至丁○○ (電話號碼：03-338----) 家中，對其訛稱：伊
    為臺灣臺中地方法院檢察署監管科檢察官王文和，因丁○○
    涉嫌洗錢，要被關18年，需將帳戶內之金錢予以提領並交付
    保管云云，丁○○一時心驚，且為免牢獄之災，致不知有詐
    ，信以為真，遂於同日下午，依約在桃園縣桃園市○○路○
    段22號前，交付新台幣（下同）35萬元予該詐欺集團之某真
    實姓名年籍不詳自稱「賴利發」之成年成員，該詐欺集團即
    以此方法詐騙35萬元得逞；復接續於同年8 月29日下午騙取
    35 萬 元後，丁○○回至家中後，該詐騙集團又再次來電，
    向其要求仍須將其夫之名義帳戶內50萬元存款提領交出，否
    則丁○○及其夫要全部被關，適當日為週五，且其夫外出，
    致無法聯絡其夫提領款項，雙方遂約定同年9 月1 日（週一
    ）再行交出其餘帳戶存款；丙○○明知上情，竟基於意圖為
    自己不法之所有及行使偽造公文書、行使偽造特種文書之共
    同犯意聯絡，由丙○○於不詳之時、地交付其之相片1 紙予
    「BOSS」所屬之詐騙集團，於不詳方式、時、地偽造內政部
    警政署監察管理科資產管理偵察組偵察員「黃鈺君」證1 張
    用以行騙。同年9 月1 日上午10時許，自稱「王文和檢察官
    」者又以0000000 、0000000000000 號電話與丁○○聯繫要
    提領餘款，此時丁○○已警悟，心知有詐而報警處理，並依
    警指示虛與委蛇，嗣於同年9 月1 日中午12時許，丁○○依
    該詐騙集團自稱「檢察官」成員指示，前往桃園市○○路附
    近某公園處交付款項，「BOSS」所屬詐騙集團於當日下午1
    時許，搭載丙○○抵桃園市○○路、三民路口附近民族公園
    ，即與丁○○約定取款地點之附近，當丙○○與丁○○會面
    後，即當場出示貼有丙○○之相片之偽造內政部警政署監察
    管理科資產管理偵察組偵察員「黃鈺君」證件1 張及於不詳
    時、地偽造「臺灣臺中地方法院檢察署」公印，並蓋用公印
    文於上之「臺灣臺中地方法院檢察署監管科97年度存字第
    681 號」公文及「臺灣臺中地方法院地檢署監管科97年度金
    字第8613號」收據各1 紙而行使之，欲使丁○○誤信其為內
    政部警政署監察管理科資產管理偵查組偵查員「黃鈺君」，
    是受檢察官指示前來取款，足生損害於「黃鈺君」、內政部
    警政署及臺灣臺中地方法院檢察署等對所屬人員管理及職務
    執行之正確性及司法文書之公信力，亦足以生損害於丁○○
    。嗣丙○○即要求丁○○以機車搭載伊至桃園市○○路與建
    興街口後，準備取款，隨即為現場埋伏員警查獲而未能得逞
    。並當場經警扣得「臺灣臺中地方法院檢察署監管科97年度
    存字第681 號」公文、「臺灣臺中地方法院地檢署監管科97
    年度金字第8613號」收據、0000000000號行動電話（含SIM
    卡1 張)、 無線電、公事包及貼有丙○○照片之偽造內政部
    警政署監管科資產管理偵查組偵查員黃鈺君證件各一份等物
    。
二、案經桃園縣政府警察局桃園分局報請臺灣桃園地方法院檢察
    署檢察官偵查後起訴及於本院審理中經檢察官追加起訴。
    理  由
一、證據能力之認定：
    (一)按被告以外之人於審判外之陳述，雖不符前四條之規定，
    而經當事人於審判程序同意作為證據，法院審酌該言詞陳述
    或書面陳述作成時之情況，認為適當者，亦得為證據。當事
    人、代理人或辯護人於法院調查證據時，知有第159 條第1
    項不得為證據之情形，而未於言詞辯論終結前聲明異議者，
    視為有前項之同意，刑事訴訟法第159 條之5 定有明文。查
    有關證人即被害人丁○○於民國97年9 月1 日於司法警察面
    前之陳述，雖係被告以外之人於審判外之陳述，當事人均知
    有第159 條第1 項不得為證據之情形而未於言詞辯論終結前
    聲明異議，且無違反法定程序取得之情形，揆諸前揭說明，
    自具證據能力
    (二)除上開證據方法外，本件認定事實所引用之其他卷內所有
    卷證資料（包含人證、書證、物證等），並無證據證明係公
    務員違背法定程序所取得，且被告及其辯護人於審判期日對
    本院提示之卷證並不爭執證據能力，且卷內之文書證據，亦
    無刑事訴訟法第159 條之4 之顯有不可信之情況或其他不得
    作為證據之情形，本院審酌引為證據亦為適當，是依刑事訴
    訟法第159 條之4 、之5 等規定，下述認定事實所引用之證
    據方法均有證據能力，均合先敘明。
二、訊據被告丙○○對於上開犯罪事實，雖於本院審理期日程序
    中坦承不諱參與前開詐騙集團於上開事實欄之犯行，惟矢口
    否認參與該詐騙集團於97年8 月29日對於被害人丁○○所為
    施詐術之犯行，及否認對被害人丁○○出示公文、證件云云
    ，經查：
    (一)本件證人即被害人丁○○於偵查中及本院審理時之證述：
      臺灣臺中地方法院檢察署監管科之「王文和檢察官」，於
      民國97年8 月29日下午，撥打電話予丁○○約定於97年9
      月1 日交付剩餘帳戶之款項，會派人前往收取；於同年9
      月1 日伊到現場後，便見被告丙○○對伊出示證件及公文
      等語 (見97年度偵字第19616 號偵卷第17至20頁，見98年
      度易字第30號院卷第20至22頁)。 本院衡諸證人丁○○與
      被告素不相識，本無甘冒偽證罪之風險及良心上之譴責而
      誣陷被告，並於本院審理時詳實描述整個事情經過，應堪
      認被告對被害人丁○○出示證件及公文等情為真實，被告
      猶以前情置辯，顯係卸責之詞，不足為採。
    (二)被告否認參與該詐騙集團於97年8 月29日對於被害人丁○
      ○所為施詐術之犯行之供述，核與證人即被害人丁○○於
      偵查中及審理中之證述，皆無法認定被告確有參與此一部
      份之犯行，惟本院衡諸本件之事實經過，該詐騙集團先於
      民國97 年8月29日中午12時許，撥打電話予被害人丁○○
      為施詐術之行為並詐騙35萬元得逞，又於同年月日下午，
      接續撥打電話予被害人丁○○為施詐術之行為，要求將其
      餘帳戶款項交付之，先後接續二次犯行，均係基於詐欺取
      財之一個整體決意，在密切接近之時間內及同一地點實施
      ，持續侵害同一法益，且各行為之獨立性極為薄弱，依一
      般社會觀念，在時間差距上，難以強行分開，於刑法評價
      上，亦宜視為數個舉動之接續施行，以包括之一行為予以
      評價較為合理。是被告否認參與此一部份之犯行之供述，
      僅能認定被告未參與詐騙集團之詐欺犯行之前階段行為。
    (三)此外，復有扣案之如附表編號一至七所示之物，附卷在案
      可資佐證，並據證人即陪同丁○○前往現場逮捕被告之員
      警甲○○、乙○○於本院審理之證述本件逮捕之經過，本
      院衡諸卷內之所存證據，因而認定被告丙○○確有前開事
      實欄之犯行。
    (四)綜上所述，本案事證明確，所辯卸責之詞，不足採信，被
      告犯行洵堪認定，應依法論科。
三、論罪科刑部分：
    (一)按現行刑法關於正犯、從犯之區別，係以其主觀之犯意及
      客觀之犯行為標準，凡以自己犯罪之意思而參與犯罪，無
      論其所參與者是否犯罪構成要件之行為，皆為正犯，其以
      幫助他人犯罪之意思而參與犯罪，其所參與者，苟係犯罪
      構成要件之行為，亦為正犯，必以幫助他人犯罪之意思而
      參與犯罪，其所參與者又為犯罪構成要件以外之行為，始
      為從犯；又刑法第28條之共同正犯，係採客觀主義，以共
      同實施構成犯罪事實之行為為成立要件，雖共犯相互間衹
      須分擔一部分行為，苟有犯意之聯絡，仍應就全部犯罪事
      實共同負責，最高法院25年上字第2253號及49年台上字第
      77號分別著有判例。查被告丙○○明知某真實姓名年籍不
      詳自稱「BOSS」、「王文和檢察官」、「賴利發」之成年
      男子及其所屬詐欺取財集團成員，均係以詐騙他人之款項
      為目的並具有一定之分工而組成詐欺集團，仍決意加入該
      詐欺集團，且客觀上又為該集團擔任「車手」，負責向被
      害人收取款項之工作，則其主觀上顯有將其他成員所為視
      為自己所為之意，且客觀上業已參與詐欺取財罪部分之犯
      罪構成要件行而與該詐欺集團其他成員間存有合作、分工
      之功能性支配關係，參照上開判例意旨說明，雖被告丙○
      ○僅未參與該詐騙集團於97年8 月29日對於被害人丁○○
      所為施詐術之犯行，惟共同正犯間，非僅就自己實施之行
      為負其責任，並在犯意聯絡之範圍內，對於其他共同正犯
      所實施之行為，亦應共同負責，自應認屬正犯之行為，並
      負全部之責任。
    (二)復按接續犯係基於單一之犯意，以單一行為之數個舉動，
      接續進行同一犯罪，在犯罪完成以前，其各個舉動均屬犯
      罪行為之一部，而接續的侵害同一法益，為實質上一罪（
      最高法院91年台非字第295 號判決要旨參照）。又查本件
      之詐騙集團先於民國97年8 月29日中午12時許，撥打電話
      予被害人丁○○為施詐術之行為並詐騙35萬元得逞，又於
      同年月日下午，接續撥打電話予被害人丁○○為施詐術之
      行為，要求將其餘帳戶款項交付之，先後接續二次犯行，
      均係基於詐欺取財之一個整體決意，在密切接近之時間內
      及同一地點實施，持續侵害同一法益，且各行為之獨立性
      極為薄弱，依一般社會觀念，在時間差距上，難以強行分
      開，於刑法評價上，亦宜視為數個舉動之接續施行，以包
      括之一行為予以評價較為合理，故為接續犯，應僅論以一
      個詐欺取財罪。是縱使被告否認參與詐騙集團於97年8 月
      29日中午12時許之前階段行為，亦無礙被告之行為，應論
      以一個詐欺取財既遂罪。
    (三)按所謂文書，乃以文字或符號為一定之意思表示，具有存
      續性，以為法律上或社會生活上重要事項之證明者而言，
      故不論係影本或原本，若有上述文書之性質，均屬文書之
      範疇。次按刑法上所稱之公文書，係指公務員職務上製作
      之文書。若由形式上觀察文書之製作人為公務員且文書之
      內容係就公務員職務上之事項所製作，即使該偽造之公文
      書上所載製作名義機關不存在或該文書所載之內容並非該
      管公務員職務上所管轄，惟社會上一般人無法辨識而仍有
      誤信其為真正之危險時，仍難謂其非公文書。而刑法上所
      稱之公印或公印文，係專指表示公署或公務員資格而言，
      即俗稱大印與小官印及其印文，最高法院22年上字第1904
      號、69年臺上字第693 號分別著有判例意旨可資參照；又
      公印文之形式凡符合印信條例規定之要件而製頒，無論為
      印、關防、職章、圖記，如足以表示其為公務主體之同一
      性者，均屬之，最高法院89年度臺上字第3155號亦有判決
      可參。查本案偽造之「臺灣臺中地方法院地檢署監管科97
      年度存字第681 號」公文、「臺灣臺中地方法院地檢署監
      管科97年度金字第8613號」收據，係冒用公署名義所為之
      文書，縱該文書之製作名義機關「臺灣臺中地方法院地檢
      署監管科」係屬虛構，惟依上揭說明仍屬公文書。而其上
      偽造之「臺灣臺中地方法院」印戳，因係表示公務機關之
      印信，自屬公印文，且為現存之政府機關，自屬偽造公文
      書。又查本件偽造之「內政部警政署監察管理科資產管理
      偵察組偵查員」證件一張，係用以表示服務之證書，自屬
      偽造刑法第212 條之特種文書；而本件被告丙○○原欲冒
      充內政部警政署監察管理科資產管理偵察組偵察員黃鈺君
      之名義，持上開服務證、公文書對被害人行騙，自足以生
      損害於「黃鈺君」及內政部警政署、臺灣臺中地方法院檢
      察署對所屬人員管理及職務執行之正確性及司法文書之公
      信力，亦足以生損害於被害人丁○○。
    (四)是核被告丙○○所為，係犯刑法第216 條、第211 條、第
      212 條之行使偽造公文書、行使偽造特種文書罪及同法第
      339 條第1 項之詐欺取財罪。被告與詐欺集團成員共同偽
      造前開公印文係偽造公文書之階段行為，不另論罪，其偽
      造公文書 (即前開事實欄所指之「臺灣臺中地方法院檢察
      署監管科97年度存字第681 號」公文、「臺灣臺中地方法
      院地檢署監管科97年度金字第8613號」收據各一紙) 後復
      持以行使，則偽造之低度行為應為行使之高度行為所吸收
      ，亦不另論罪。又其偽造「黃鈺君」偵查員證1 張之低度
      行為，應為行使之高度行為所吸收，亦不另論罪。被告與
      某真實姓名年籍不詳自稱「BOSS」、「王文和檢察官」、
      「賴利發」之成年男子及其所屬詐欺取財集團成員間，有
      犯意聯絡及行為分擔，為共同正犯。而被告以一行為同時
      犯刑法第216 條、第211 條、第212 條、第339 條第1 項
      之行使偽造公文書、行使偽造特種文書及詐欺取財罪3 個
      罪名之想像競合犯，應依刑法第55條規定，從一重論以共
      同行使偽造公文書罪。爰審酌被告年紀尚輕，涉世未深，
      為圖私利而犯本罪，犯罪後已坦承犯行，知所悔悟及被告
      之犯罪動機、目的、手段及造成被害人之損害等一切情狀
      ，量處如主文所示之刑，以示懲儆。
四、沒收部分：
    至扣案如附表編號一至三所示之物，該等文書係供本件犯罪
    所用之物，且扣案如附表編號一至二所示之物，於其上之公
    印文各1 枚，因附隨於附表編號一至二所示之物之沒收，自
    無另諭知沒收之必要；其偽造之公印，因未扣案，且無證據
    證明現仍存在，為免執行之困擾，爰不另諭知沒收，均附予
    敘明；而扣案如附表編號四至六所示之物，係該詐騙集團所
    有，供本件被告共同犯罪之用，均自應依刑法第38條第1 項
    第2 款規定予以宣告沒收。本件扣案如附表編號七所示物，
    亦係供本件犯罪所用之物，且依司法院院台廳刑一字第
    0970009760號函釋意旨，可知歸屬於申辦門號之客戶即如上
    詐欺集團成員所有，且係本件被告共同犯罪之用，自應依刑
    法第38條第1 項第2 款規定予以宣告沒收。
據上論斷，應依刑事訴訟法第299 條第1 項、刑法第28條、第21
6 條、第211 條、第212 條、第339 條第1 項、第55條、第38
條第1 項第2 款，刑法施行法第1 條之1 第1 項、第2 項前段，
判決如主文。
本案經檢察官黃怡菁到庭執行職務。
中    華    民    國    98    年    3    月    11     日
                  刑事第十庭  審判長法  官    江德民
                                    法  官    華奕超
                                    法  官    陳添喜
以上正本證明與原本無異。
如不服本判決應於收受判決後10日內向本院提出上訴書狀，並應
敘述具體理由。其未敘述上訴理由者，應於上訴期間屆滿後20日
內向本院補提理由書 (均須按他造當事人之人數附繕本)「 切勿
逕送上級法院」。
                                    書記官  劉玉梅
中    華    民    國    98    年    3     月    11    日
附錄本案論罪科刑法條：
刑法第216條
行使第210 條至第215 條之文書者，依偽造、變造文書或登載不
實事項或使登載不實事項之規定處斷。
刑法第211條
偽造、變造公文書，足以生損害於公眾或他人者，處1 年以上7
年以下有期徒刑。
刑法第212條
偽造、變造護照、旅券、免許證、特許證及關於品行、能力服務
或其他相類之證書、介紹書，足以生損害於公眾或他人者，處1
年以下有期徒刑、拘役或3 百元以下罰金。
刑法第339條
意圖為自己或第三人不法之所有，以詐術使人將本人或第三人之
物交付者，處5 年以下有期徒刑、拘役或科或併科1000元以下罰
金。
以前項方法得財產上不法之利益或使第三人得之者，亦同。
前二項之未遂犯罰之。
附表：
┌──┬────────┬───┬────────────┐
│編號│ 扣案物品名稱   │ 數量 │      沒收依據          │
├──┼────────┼───┼────────────┤
│一  │「臺灣臺中地方法│一紙  │                        │
│    │院地檢署監管科97│      │刑法第三十八條第一項第二│
│    │年度存字第第681 │      │款                      │
│    │號」公文        │      │                        │
├──┼────────┼───┼────────────┤
│二  │「臺灣臺中地方法│一紙  │                        │
│    │院地檢署監管科97│      │刑法第三十八條第一項第二│
│    │年度金字第8613號│      │款                      │
│    │」收據          │      │                        │
├──┼────────┼───┼────────────┤
│三  │「內政部警政署監│一張  │                        │
│    │察管理科資產管理│      │刑法第三十八條第一項第二│
│    │偵察組偵察員」證│      │款                      │
│    │件              │      │                        │
├──┼────────┼───┼────────────┤
│四  │NOKIA廠牌8250型 │一支  │刑法第三十八條第一項第二│
│    │號行動電話      │      │款款                    │
├──┼────────┼───┼────────────┤
│五  │無線電          │一支  │刑法第三十八條第一項第二│
│    │                │      │款                      │
├──┼────────┼───┼────────────┤
│六  │公事包          │一個  │刑法第三十八條第一項第二│
│    │                │      │款                      │
├──┼────────┼───┼────────────┤
│七  │NOKIA廠牌8250型 │一枚  │刑法第三十八條第一項第二│
│    │號行動電話1 支所│      │款                      │
│    │附門號0000000000│      │                        │
│    │號SIM 卡        │      │                        │
└──┴────────┴───┴────────────┘


司法院資訊處製作；財團法人民間司法改革基金會備份。
